---
title: "주짓수 대회 분석"
subtitle: "US Grappling 2009~2019 대회 데이터를 활용하여"
author: "찰스 브리세트, 고려대학교 통계학과"
date: "11/26/2021"
output:
  ioslides_presentation: default
  slidy_presentation: default
---

```{r setup, include=FALSE}
knitr::opts_chunk$set(echo = FALSE)
knitr::opts_chunk$set(dev = "ragg_png")
```

```{r libraries, message=FALSE, warning=FALSE, comment=FALSE, results=FALSE}
library(tidyverse)
library(googlesheets4)
library(tidymodels)
library(lubridate)
library(rstatix)
library(viridis)
library(nord)
library(kableExtra)
library(fmsb)
library(wordcloud)
library(ragg)
```

```{r data, message=FALSE, warning=FALSE, comment=FALSE, results=FALSE}
seed_date <- ymd(20181217) # date I got my brown belt
set.seed(as.numeric(seed_date)) # for reproducibility

# categories
belt_lvls <- c("white", "blue", "purple", "brown", "black")
colors <- c("#E1C8AF", "#5E81AC", "#B48EAD", "#7D4B32", "#2E3440")

#import data from google sheets
usg_so_id <- as_sheets_id("https://docs.google.com/spreadsheets/d/1L-atR2L9QWUmrLxGxurVByrqYTtZXzNKRKzbv9i3ZiQ/edit#gid=1253508644")
#vector of individual sheet names
s_names <- sheet_names(usg_so_id)

## read from googlesheets and do some basic tidying
get_dat <- function(s_name, id) {
  # get date from sheet name
  day <- as.Date(str_extract(s_name, 
      "[JFMASOND][:lower:]+\\s[:digit:]{1,2}, [:digit:]{4}"), "%b %d, %Y")
  # read in the sheet
  sheet_dat <- id %>% read_sheet(sheet = s_name)
  # rename variables to make them easier to work with
  sheet_dat <- sheet_dat %>% 
    rename_with(~tolower(gsub("/", "_", .x, fixed = TRUE))) %>%
    rename_with(~gsub(" ", "_", .x, fixed = TRUE)) %>%
  # set na to 0 for time values
    mutate(hours = replace_na(hours, 0)) %>%
    mutate(minutes = replace_na(minutes, 0)) %>%
    mutate(seconds = replace_na(seconds, 0)) %>%
  # create in_seconds column
    mutate(in_seconds = hours*3600 + minutes*60 + seconds, 
           .after = "seconds") %>%
  # conform observations
    mutate(across(!in_seconds, tolower)) %>%
    mutate(division = str_remove(division, "\'s$")) %>%
    mutate(division = str_remove(division, "s$")) %>%
    mutate(submission = str_replace(submission, "&", "and")) %>%
    mutate(submission = str_replace(submission, "/", " ")) %>%
  # remove beginner, juvenile, and master (30+) divisions
    filter(division != "juvenile", belt_skill != "beginner", 
           !str_starts(division, "30+"), !str_starts(belt_skill, "30+")) %>%
  # remove observations with 0 in in_seconds
    filter(!(in_seconds==0)) %>%    # matches that were forfeited or time not recorded
  # change NA observations in gi_no_gi based on belt_skill
    mutate(gi_no_gi = if_else(belt_skill %in% belt_lvls, "gi", "no gi")) %>%
  # filter to gi only
    filter(gi_no_gi == "gi") %>%
  # change rename belt_skill and change into an ordered factor
    #rename(belt = belt_skill) %>%
    mutate(belt = factor(belt_skill, order=TRUE, levels=belt_lvls)) %>%
  # select only desired variables
    select(in_seconds, belt, submission) %>%
  # add match day column
    add_column(date = day)
}

usg_so_gi <- s_names[-c(1,2)] %>% map_df(~ get_dat(., usg_so_id))

# conform submission observations
dat <- usg_so_gi %>%
  mutate(submission = replace_na(submission, "unknown")) %>%
  mutate(submission = str_remove(submission, "(^mounted|mounted$)")) %>%
  mutate(submission = str_remove(submission, "^(reverse|inverted|modified)")) %>%
  mutate(submission = str_remove(submission, "((?<=arrow)|(?<=triangle))\\schoke$")) %>%
  mutate(submission = str_replace(submission, "(^dq.*|.*dq$)", "dq")) %>%
  mutate(submission = str_replace(submission, ".*(arm\\s?lock|ar?mb?ar)$", "armbar")) %>%
  mutate(submission = str_replace(submission, ".*g(ui|iu)llotine$", "guillotine")) %>%
  mutate(submission = str_replace(submission, "^(\\?|not).*", "unknown")) %>%
  mutate(submission = str_replace(submission, "(head\\s(and|arm)|arm\\striangle).*", "arm triangle")) %>%
  mutate(submission = str_replace(submission, "ns choke", "north south choke")) %>%
  mutate(submission = str_replace(submission, "cho[jk]e", "choke")) %>%
  mutate(submission = str_replace(submission, ".*(ankle|foot)\\s?lock$", "straight ankle")) %>%
  mutate(submission = str_replace(submission, "^(cross|collar).*(collar|choke)$", "cross collar")) %>%
  mutate(submission = str_replace(submission, "rnc", "mata leão")) %>%
  mutate(submission = str_replace(submission, "^(darce|d'arce).*", "darce")) %>%
  mutate(submission = str_replace(submission, "om[oea]plata", "omoplata")) %>%
  mutate(submission = str_replace(submission, "bra[bv]o.*", "brabo choke")) %>%
  mutate(submission = str_replace(submission, ".*cutter.*", "paper cutter choke")) %>%
  mutate(submission = str_replace(submission, "^e?z[ei].*", "ezekiel")) %>%
  mutate(submission = str_replace(submission, "he.*o[oc]k", "heel hook")) %>%
  mutate(submission = str_replace(submission, "^anaconda.*", "anaconda")) %>%
  mutate(submission = str_replace(submission, "americana|keylock", "key lock")) %>%
  mutate(submission = str_replace(submission, ".*arm$", "armbar")) %>%
  mutate(submission = str_replace(submission, "knee bar", "kneebar")) %>%
  mutate(submission = str_replace(submission, "toe hold", "toehold")) %>%
  mutate(submission = str_replace(submission, "shoulder lock", "key lock")) %>%
  mutate(submission = str_replace(submission, "^baseball.*choke$", "baseball choke")) %>%
  mutate(submission = str_replace(submission, ".*leaf$", "texas cloverleaf")) %>%
  mutate(submission = str_trim(submission, "both"))

dat %>% summarise_all(~n_distinct(.))

dat <- dat %>%
  add_count(submission) %>%
  group_by(submission, n) %>%
  nest() %>%
  ungroup() %>%
  mutate(P = n / sum(n), .after = n) %>%
  unnest(data)
```

## 목차 {.smaller}

<style>
.column-left{
  float: left;
  width: 60%;
  text-align: left;
}
.column-right{
  float: right;
  width: 40%;
  text-align: left;
}
</style>

<div class="column-left">
- 1 탐구 동기와 목표
  - 1.1 주짓수 관련 단어
  - 1.2 US Grappling 데이터
  
- 2 시간이 지남에 따른 경기 지속 시간의 변화
  - 2.1 경기 지속 시간의 분포는 어떻게 생겼을까?
  - 2.2 경기 지속 시간의 분포는 로그-정규분포 일까?
  - 2.3 대회 간 경기 지속 시간의 평균은 다른가?
  - 2.4 Games-Howell 사후 검정 결과
  
- 3 서브미션에 대한 인기의 변화
  - 3.1 대회 간 서브미션의 비율은 다른가?
  - 3.3 Fisher의 정확 검정 결과
  - 3.4 Straight Ankle에 대한 사후 검정 결과
  - 3.5 Straight Ankle - 대회 별로 비율
</div>

<div class="column-right">
- 4 서브미션과 기술 수준의 관계
  - 4.1 기술 수준이 서브미션에 영향을 미치는가?
  - 4.2 Fisher의 정확 검정 결과
  - 4.3 기술수준별 서브미션 비율
  
- 5 토의와 추후 연구 문제

- 6 부록 R 스크립트
</div>


## 1  탐구 동기와 목표

### | 동기

- 다른 스포츠에 비하여 주짓수에서는 데이터 분석을 기반한 접근이 부족함

- 데이터 분석을 주짓수에서 활용하면 더 개선된 코칭과 경기 준비를 할 수 있을 것으로 생각하였음 

### | 분석의 목표 

- 분석 1: 지난 11년간이 지만에 따라 경기 지속 시간에 변화가 있었는가?

- 분석 2: 지난 11년간 시간이 지남에 따라 인기 있는 서브미션 종류에 변화가 있었는가?

- 분석 3: 기술 수준이 서브미션에 영향을 미치는가?

## | 1.1  주짓수 관련 단어 

### | US Grappling이란?

- 2006년부터 미국 중대서양 지역에서 주짓수 대회를 개최하는 조직

### | 서브미션이란?

- 상대의 항복 사인을 받기 위한 행동
  - 예: 관절을 꺾기,  경동맥등을 조르기, 등

### | 주짓수 기술 수준

- 다른 무술과 동일하게 도복의 띠로 기술 수준을 나눔
  - 순서: 흰 띠, 파란 띠, 보라 띠, 갈 띠, 검은 띠
  - 흰 띠부터 검은 띠까지 걸리는 평균 기간은 12년

## | 1.2  US Grappling 데이터


- <font size="5">서브미션 온리 주짓수 대회에서 심판과 경기 보조원이 수집</font>

- <font size="5">2009~2019년까지 미국 동부에서 열린 총23회의 서브미션 온리 주짓수 대회</font>

- <font size="5">경기 지속 시간, 기술 수준, 서브미션 등 여러 변수에 대한 정보</font>

- <font size="5">US Grappling에 재직 중인 Chrissy Linzy로부터 googledrive 링크 입수</font>

## 2  시간이 지남에 따른 경기 지속 시간의 변화 | 2.1  경기 지속 시간의 분포는 어떻게 생겼을까?

<div class="columns-2">

```{r match length dist plot 1, fig.align='center', fig.width=4}
dat %>%
  ggplot(aes(x = in_seconds)) + 
  geom_density(color = nord(palette="polarnight")[1]) +
  labs(title = "경기 길이의 분포", x = "경기 지속 시간 (초)", y = "밀도") +
  theme_minimal() 
```

```{r match length dist plot 2, fig.align='center', fig.width=4}
dat %>%
  ggplot(aes(x = in_seconds, color = belt)) +
  geom_density(show.legend=FALSE) +
  stat_density(geom="line", position="identity", size = 0) +
  guides(color = guide_legend(override.aes=list(size = 1))) +
  scale_color_manual(values = colors) +
  labs(title = "기술수준별 경기 지속 시간 분포", 
       x = "경기 지속 시간 (초)", 
       y = "밀도",
       color = "기술 수준") +
  theme_minimal() + 
  theme(legend.position = c(.95, .95),
        legend.justification = c("right", "top"),
        legend.box.just = "right",
        legend.margin = margin(6, 6, 6, 6))
```

</div>

```{r match length log-normal, message=FALSE, warning=FALSE, comment=FALSE, results=FALSE}
seconds_ln <- dat %>%
  select(in_seconds) %>%
  summarize(ln = log(in_seconds))
```

## | 2.2  경기 지속 시간의 분포는 로그-정규분포 일까?

```{r match length log-normal qq plot, fig.align='center', fig.height=2.1}

seconds_ln %>%
  ggplot(aes(sample=ln)) +
  stat_qq(color = nord(palette="frost")[1]) +
  stat_qq_line(col = nord(palette="polarnight")[1]) +
  labs(title = "기술수준별 경기 지속 시간 QQ-Plot") +
  theme_minimal() 

```

```{r match length log-normal dist plot, fig.align='center', fig.height=2.1}
seconds_ln %>%
  ggplot(aes(x=ln)) +
  geom_density(color = nord(palette="polarnight")[1]) +
  geom_density(fill = nord(palette="frost")[1], alpha = 0.25) +
  geom_vline(xintercept = mean(seconds_ln$ln), 
             col = nord(palette = "aurora")[1],
             lty = "dashed") +
  labs(title = "경기 지속 시간의 자연 로그 분포", 
       x = "경기 지속 시간 (초)의 자연 로그", y = "밀도") +
  theme_minimal() 
```

## | 2.3  대회 간 경기 지속 시간의 평균은 다른가?

### | 가설

- H~0~: 대회마다 평균 경기 지속 시간이 동일하다

- H~1~: 대회마다 평균 경기 지속 시간이 동일한 것은 아니다

```{r q1 data tidying, message=FALSE, warning=FALSE, comment=FALSE, results=FALSE}
# tidy data for answering q1
q1_dat <- dat %>%
  # calculate ln for match times
  mutate(ln = log(in_seconds)) %>%
  # only need belt_skill, date, and the natural log of the match length in seconds
  select(belt, date, ln) %>%
  # count how many matches occurred by belt_skill on each match day
  group_by(belt, date) %>%
  mutate(n = n()) %>%
  mutate(mean = mean(ln)) %>%
  ungroup() %>%
  # filter out those belt_skills which had less than X on a given match day
  filter(!n < 4) %>%
  # prepare for one way analysis of variance
  mutate(date = as.factor(date)) %>%
  group_by(belt) %>%
  nest()
```

### | 데이터 분석 절차

- 변수 간관계 분석 Welch's ANOVA

```{r welch anova, message=FALSE, warning=FALSE, comment=FALSE, results=FALSE}
ans1 <- q1_dat %>%
  mutate(waov = map(.x = data, 
                    .f = ~oneway.test(.x$ln ~ .x$date, 
                                      var.equal = FALSE))) %>%
  mutate(p_value = map_dbl(.x = waov, .f = ~.x$p.value)) %>%
  filter(p_value < 0.05) 
```

- Games-Howell 사후 검정

```{r games-howell post hoc, message=FALSE, warning=FALSE, comment=FALSE, results=FALSE}
ans1_ph <- ans1 %>% 
  unnest(cols = c(data)) %>%
  games_howell_test(ln ~ date) %>%
  group_by(belt) %>%
  filter(p.adj < 0.05) %>%
  select(belt, group1, group2, p.adj, p.adj.signif) %>%
  rename(date1 = group1, date2 = group2)
```

## | 2.4 Games-Howell 사후 검정 결과

- 결과에 따라 귀무가설 기각하는 증거가 있다

```{r games-howell results table, fig.align='center'}
ans1_ph %>%
  kbl() %>%
  kable_minimal(full_width = FALSE)
```

## 3  서브미션에 대한 인기의 변화

```{r submission word cloud, out.width='105%', fig.align='center'}
dat %>%
  count(submission, sort = TRUE) %>%
  filter(submission != "unknown", submission != "dq") %>%
  with(wordcloud(submission, n, random.order = FALSE, max.words = 20, 
                 colors=nord(palette = "moose_pond")))
```

## | 대회 간 서브미션의 비율은 다른가?

```{r top submissions, message=FALSE, warning=FALSE, comment=FALSE, results=FALSE}
# overall top submissions
sub_NP <- dat %>%
  # get submission count
  count(submission) %>%
  # proportion of each submission
  mutate(p = n / sum(n)) %>%
  # remove any submission that has a proportion less than 0.01
  # or was unknown, dq, or choke 
  filter(p >= 0.01, submission != "unknown", submission != "dq", 
         submission != "choke", submission != "injury")

top_subs <- sub_NP$submission
```

```{r q2 data tidying, message=FALSE, warning=FALSE, comment=FALSE, results=FALSE}
q2_dat <- dat %>%
  select(date, submission) %>%
  group_by(date) %>%
  mutate(bouts = n()) %>%
  ungroup() %>%
  filter(submission %in% top_subs) %>%
  group_by(date, submission) %>%
  mutate(n = n()) %>%
  mutate(p = n / bouts) %>%
  ungroup() %>%
  distinct() %>%
  mutate(date = as.factor(date)) %>%
  group_by(submission) %>%
  nest()
```

### | 가설

- H~0~: 대회마다 사용된 서브미션의 비율은 동일하다

- H~1~: 대회마다 사용된 서브미션의 비율은 동일한 것은 아니다

### | 비율의 차에 대한 검정

- prop.test() 사용

- <span style="color:#D08770"> "Chi-squared approximation may be incorrect" 경고 발생</span>

- Fisher의 정확 검정 (Fisher's Exact Test) 시도

- Pairwise Fisher 검정 시도

```{r q2 prop test, message=FALSE, warning=FALSE, comment=FALSE, results=FALSE}
ans2_sa_p <- q2_dat %>%
  mutate(p_test = map(.x = data, 
                      .f = ~prop.test(.x$n, .x$bouts))) %>%
  mutate(p_value = map_dbl(.x = p_test, .f = ~.x$p.value)) %>%
  filter(p_value < 0.05)
```

## | 3.3 Fisher의 정확 검정 결과

- 결과에 따라 귀무가설은 straight ankle 경우만에 기각하는 증거가 있다

```{r q2 fisher test, message=FALSE, warning=FALSE, comment=FALSE, results=FALSE}
# prop.test gave Chi-squared approximation may be incorrect warnings
# trying Fisher's exact test
ans2 <- q2_dat %>%
  mutate(f_test = map(.x = data, 
                      .f = ~fisher.test(cbind(.x$n, .x$bouts-.x$n), 
                                        simulate.p.value=TRUE))) %>%
  mutate(p_value = map_dbl(.x = f_test, .f = ~.x$p.value))
```

```{r fisher test results table}
ans2 %>%
  select(submission, p_value) %>%
  arrange(p_value) %>%
  head() %>%
  kbl() %>%
  kable_minimal(full_width = FALSE)
```

## | 3.4  Straight Ankle에 대한 사후 검정 결과

```{r pairwise fisher test, message=FALSE, warning=FALSE, comment=FALSE, results=FALSE}
ans2_sa <- ans2 %>%
  filter(submission == "straight ankle") %>%
  mutate(pwf_test = map(data, 
                        ~pairwise_fisher_test(cbind(.x$n, .x$bouts-.x$n))))
```

- Pairwise Fisher 검정 결과에 따라 귀무가설 기각할 증거가 부족하다

```{r pairwise fisher results table, out.height='70%', fig.align='center'}
ans2_sa$pwf_test[[1]] %>%
  select(group1, group2, p.adj, p.adj.signif) %>%
  arrange(p.adj) %>%
  head() %>%
  kbl() %>%
  kable_minimal(full_width = FALSE)
```

## | 3.5  Straight Ankle - 대회 별로 비율

```{r straight ankle prop by date plot, fig.align='center'}
ans2_sa %>%
  unnest(data) %>%
  ggplot(aes(x = date)) +
  geom_point(aes(y = p), color = nord(palette="aurora")[1]) +
  theme_minimal() + 
  labs(y = "비율", x = "대회 날짜") +
  theme(legend.position = "none", 
        axis.text.x = element_text(angle = 90, vjust = 0.5, hjust=1))
```

```{r q3 data tidying, message=FALSE, warning=FALSE, comment=FALSE, results=FALSE}
q3_dat <- dat %>%
  select(belt, submission, P) %>%
  group_by(belt) %>%
  mutate(bouts = n()) %>%
  ungroup() %>%
  filter(submission %in% top_subs) %>%
  group_by(belt, submission) %>%
  mutate(n = n()) %>%
  mutate(p = n / bouts) %>%
  ungroup() %>%
  distinct() %>%
  group_by(submission) %>%
  nest()
```

```{r q3 fisher test, message=FALSE, warning=FALSE, comment=FALSE, results=FALSE}
ans3 <- q3_dat %>%
  mutate(f_test = map(.x = data, .f = ~fisher.test(cbind(.x$n, .x$bouts-.x$n),
                                                   workspace=2e8))) %>%
  mutate(p_value = map_dbl(.x = f_test, .f = ~.x$p.value)) %>%
  filter(p_value < 0.05)
```
 
## 4  서브미션과 기술 수준의 관계

```{r submission word cloud 2, fig.align='center'}
a3_subs <- ans3$submission

dat %>%
  filter(submission %in% a3_subs) %>%
  count(submission, sort = TRUE) %>%
  with(wordcloud(submission, n, scale = c(3, 0.25), random.order = FALSE, 
                 colors=nord(palette = "moose_pond")))
```

## | 4.1  기술 수준이 서브미션에 영향을 미치는가?

### | 가설

- H~0~: 모든 기술 수준마다 사용한 서브미션의 비율은 동일하다

- H~1~: 모든 기술 수준마다 사용한 서브미션의 비율은 동일한 것은 아니다

### | 비율의 차에 대한 검정

- Fisher의 정확 검정 (Fisher's Exact Test) 시도

## | 4.2  Fisher의 정확 검정 결과

- 결과에 따라 7개의 서브미션에서 귀무가설을 기각하는 증거가 있다

```{r q3 fisher test table, fig.align='center'}
ans3 %>%
  select(submission, p_value) %>%
  kbl() %>% 
  kable_minimal(full_width = FALSE) 
```

## | 4.3  기술수준별 서브미션 비율

```{r q3 plot, message=FALSE, warning=FALSE, fig.align='center'}
shapes <- c("circle", "square", "triangle", "circle", 
            "square", "triangle", "circle")

ans3 %>%  
  unnest(data) %>%
  ggplot(aes(x = submission)) +
  geom_point(aes(y = p, color = belt, shape = submission)) +
  coord_flip() +
  theme_minimal() + 
  scale_color_manual(values = colors) +
  scale_shape_manual(values = shapes, guide = FALSE) +
  labs(x = "서브미션", y = "비율") +
  theme()
```

## 5  토의와 추후 연구 문제 {.smaller}

### | 토의
- 차시마다 일관된 방식으로 데이터 수집이 진행되지 않아 분석에 영향을 미쳤을 수 있음 
  - 예를 들어, 어떤 차수에는 "choke"라고 변수명이 설정되어 있으나, 다른 차수에는 "choke"의 종류가 세분화되어서 데이터가 수집됨
  - 따라서, "choke"의 종류에 속하는 "bow and arrow", "cross collar", "ezekiel"과 "mata leão"에 대한 분석을 수행할 때 (p.17), choke의 종류를 나누지 않고 데이터가 수집된 차수(42개 경기의 데이터)를 사용하지 못하였음 
  - 이와 같은 데이터 수집의 한계가 결과에도 영향을 미쳤을 수 있음
- 경기 지속 시간에 더 적합한 분포가 있을 것인가?

### | 추후 연구 문제
- 도복(Gi) 주짓수 대 비도복(Nogi) 서브미션 비율
- 경기 지속 시간와 서브미션의 관계
